【裁判字號】    94,訴,2784
【裁判日期】    951020
【裁判案由】    給付違約金等
【裁判全文】
臺灣臺北地方法院民事判決              94年度訴字第2784號
原      告  陳明俊即台北市私立精湛文理短期補習班
訴訟代理人  林天財律師
            鄭至量律師
被      告  甲○○
訴訟代理人  丙○○
上列當事人間請求給付違約金事件，本院於民國95年10月2日言
詞辯論終結，判決如下：
    主  文
被告應給付原告新台幣壹仟萬元。
訴訟費用由被告負擔。
本判決於原告以新台幣佰拾萬元供擔保後，得假執行。但
被告如於執行標的物拍定、變賣或物之交付前，以新台幣壹仟萬
元為原告預供擔保，得免為假執行。
    事實及理由
一、本件原告原起訴請求被告給付新台幣（下同）200萬元，訴
    訟中增加請求被告給付1,000萬元，屬擴張應受判決事項之
    聲明，依民事訴訟法第255條第1項第3款規定，應予准許，
    合先敘明。
二、原告主張：被告於民國91年10月21日與原告簽訂承攬契約，
    約定由被告為原告承教原告轄下之所有文教事業機構之短期
    補習事宜，而依系爭承攬契約第1條承攬期限第1款約定：「
    甲方（即被告）同意一次承教三年，不得中途提出終止合約
    之要求。」，系爭承攬契約原訂首年度開始承攬期間自92學
    年度開始，嗣經雙方協議改為自93學年度開始，其93學年度
    數學科之課程日期係自93年7月1日至94年6月30日止，是所
    謂1次承教3年課程即自93年7月1日起至96年6月30日止。又
    依第3條承攬時數報酬及其給付方式之約定，原告給予被告
    之承攬報酬，每月至少有25萬元，極為優渥，因補習班之經
    營乃以名師為號召，以區隔補習班之特色及教學優點，為保
    障原告之權益，就被告競業禁止自有必要，是第7條約定：
    「甲方（即被告）保證在合約期限內，非經乙方（即原告）
    同意，不得再承教其他升大學之文理補習班之補習業務，亦
    不得自行開立相關之補教機構，並不得有任何影響學生前來
    上課或報名補習之行為。」、第10條約定：「甲方如有違反
    本契約任何條款時，乙方有權解約、終止本契約，乙方若受
    有實際之損害時，並得請求因此所受之損害賠償。另甲方之
    行為如違反本契約第一條、第七條及第八條之規定時，乙方
    並得請求壹仟萬元充作懲罰性違約金。」，詎被告自93年7
    月起開始承教原告轄下文教事業機構93學年度之補習事宜並
    領取優渥之報酬後，竟違反上開第7條競業禁止之約定，其
    在合約期限內，未經原告之同意，不僅在高雄市以化名「張
    建中」之名義開立「儒苑」補習班教授高中數學課程，且自
    94年6月1日起在「高國華高中文理家教班」正式開課教授數
    學課程，顯有損害於原告之營業利益，屢經原告通知其停止
    上開行為，未獲置理，甚且在原告提起本件訴訟後，仍不改
    其行為，除繼續違約在外上課外，更否認有與原告簽訂系爭
    承攬契約。為此，爰依系爭承攬契約第10條之約定請求被告
    給付違約金1,000萬元。並聲明：（一）被告應給付原告1,0
    00萬元；（二）願供擔保，請准宣告假行。
三、被告則以：
（一）伊並未與原告簽訂系爭承攬契約，未於系爭承攬契約書上
      簽名或捺指印，原告所提系爭承攬契約書並非真正，且原
      告始終說不出其究竟授權何人與伊簽訂系爭承攬契約，並
      所提系爭承攬契約書是影本，而非原本，原告除應證明「
      簽名、蓋章或捺指印」係真正外，亦應證明系爭承攬契約
      影本確係從原本翻印而來。又縱內政部警政署刑事警察局
      （下稱刑事警察局）鑑定結果認系爭承攬契約書上所捺指
      紋及簽名字跡與伊指紋及簽名字跡相符，惟該鑑定結果亦
      提醒「因承攬契約書係屬影本，故本結論僅供參考」，況
      該鑑定結果並無法確認系爭承攬契約影本之簽名欄「甲○
      ○簽名字跡」下之指紋係被告捺印之指紋。況伊在原告處
      授課以前，早已在其他補習班授課，收入頗豐（如在高雄
      儒苑補習班授課每月收入均超過25萬元），並有名氣，原
      告才邀請伊前往授課，伊更不可能與原告簽訂系爭承攬契
      約。其次，原告主張「系爭承攬契約原訂首年度開始承攬
      期間自92學年度開始，嗣經雙方協議改為自93學年度開始
      ，其93學年度數學科之課程日期係自93年7月1日至94年6
      月30日止」乙節，與系爭承攬契約第1條第3款約定：「雙
      方同意每年九月一日學期開始前更換契約乙次，確認次年
      度甲方應承教之時數... 」不同，故縱認伊有與原告簽訂
      系爭承攬契約，雙方既協議更改，自應「更換契約」才對
      ，且契約係以電腦打字之定型化契約，從新製作非常方便
      ，又豈會在舊契約上以「增刪方式」更改？又原告主張「
      依系爭承攬契約第3條就承攬時數報酬及其給付方式則約
      定：『... 甲方（即被告）本學年度之總承攬時數為每週
      8個時段... 』」，乙節，與系爭承攬契約第3條第1款約
      定：「甲方本學年度之總承攬時數為每月8個時段... 」
      不同；另原告94年5月16日所製作「高一甲乙班通訊」上
      所載「93年6月，張老師與本班簽定任教合約」，與系爭
      承攬契約之簽約日期「91年10月21日」不同，足見系爭承
      攬契約所載內容不實。
（二）原告於95年4月間無故挑釁，叫伊不要教了，並於94年5月
      16日張貼並發放「高一甲乙丙通訊」予補習班學生，終止
      系爭承攬契約。又原告於本訴所言均係伊在94年5月16日
      以後違約之情事，並沒有伊在此之前違約之事證，足見伊
      在系爭承攬契約終止前並未違約，且高國華補習班亦非「
      升大學之文理補習班」。又系爭承攬契約第8條固約定：
      「甲方保證不得在本約終止，屆滿或解除之後二年內，在
      附件所示之地區從事經營... 」，惟查系爭承攬契約附件
      二所載「一、乙方目前設校地區者」及「二、乙方目前擬
      設立但未完成登記手續者」之地點，並沒有台北市「大安
      區」之限制。是伊於原告終止系爭承攬契約後，縱在台北
      市大安區之高國華補習班授課，亦未違反上開約定。且系
      爭承攬契約第8條及第10條之約定，除限制伊行使權利外
      ，並加重伊之責任，對伊有重大不利益，顯失公平，違反
      民法第247條之1之規定，應屬無效。原告之請求，自無理
      由。
（三）縱認原告得請求伊給付違約金，惟原告根本未受任何損害
      ，反利用記者大肆宣揚以利其招收學生，反而因此而獲重
      大利益。原告既無法舉證其受有何種損害或不利益，則其
      請求伊給付1,000萬元違約金，顯屬過高，請依民法第252
      條之規定，予以酌減。
（四）綜上，原告之請求，為無理由。並聲明：1、原告之訴及
      假執行之聲請均駁回；2、如受不利之判決，願供擔保請
      准免為假執行之宣告。
四、兩造不爭執之事實：
    查本件被告於93年7月1日起迄至本件言詞辯論終結期間，有
    在高雄市儒苑補習班及高國華高中文理家教班教授數學課程
    之事實，為兩造所不爭執，並有原告所提高雄市儒苑補習班
    之本年度秋季班報名表、高國華高中文理家教班之招生宣傳
    資料節錄、94年6月1日及6月5日高國華高中文理補習班宣傳
    廣告、被告在高雄市儒苑補習班教學實況照片、本院94年度
    民執全宇字第1685號假處分執行事件之94年7月20日及8月17
    日之調查筆錄及台灣高雄地方法院94年度全字第24號有關保
    全證據民事裁定為證，復經本院調閱該台灣高雄地方法院保
    全證據卷宗查明無訛，自堪信為真實。
五、兩造之爭點及論述：
    原告主張：兩造於91年10月21日簽訂系爭承攬契約，約定由
    被告為原告承教原告轄下之所有文教事業機構之短期補習事
    宜，依契約第1條第1款約定，被告1次承教3年課程自93年7
    月1日起至96年6月30日止；第7條約定，被告在合約期限內
    ，非經原告同意，不得再承教其他升大學之文理補習班之補
    習業務，亦不得自行開立相關之補教機構；第10條後段約定
    ，被告之行為如違反契約第7條之規定時，原告得向被告請
    求1,000萬元充作懲罰性違約金。詎被告違反上開契約第7條
    之約定，在合約期限內，未經原告之同意，於前揭高雄市儒
    苑補習班及高國華高中文理家教班教授數學課程，原告自得
    依上開契約第10條之約定，請求被告給付違約金1,000萬元
    等語，為被告所否認，並以前揭情詞置辯。是本件兩造所爭
    執之處，應在於兩造間是否有簽訂系爭承攬契約？原告依系
    爭承攬契約第10條約定請求被告給付違約金1,000萬元，是
    否有理？經查：
（一）兩造是否有簽訂系爭承攬契約？
      按私文書之真正，如他造當事人有爭執者，舉證人必先證
      明其為真正，始有形式上之證據力，此觀民事訴訟法第35
      7條規定自明。又如他造對於舉證人提出之私文書影本根
      本否認，或爭執其內容之記載，在舉證人提出原本以前，
      固不認該影本有何形式的證據力，惟一經舉證人證明私文
      書之真正，或法院依其自由心證斷定影本與原本無異，即
      具有形式上之證據力。再如文書具有形式上證據力後，其
      記載之內容，與待證事實有關，有證明應證事實之價值且
      屬可信，足供法院作為判斷之依據者，則更具實質上證據
      力。本件原告所提出之系爭承攬契約影本，被告雖否認有
      與原告簽訂此一承攬契約，惟經本院將系爭承攬契約上之
      「甲○○」簽名字跡及其上所捺指印，與被告當庭書寫名
      字50遍之字條及其按捺左、右手拇指印各三枚之字條正本
      ，一併送請刑事警察局進行筆跡及指印之鑑定，經該局鑑
      定結果認系爭承攬契約影本上之指紋及「甲○○」簽名字
      跡，均與被告當庭捺印之右拇指指紋及其簽名字跡相符，
      ，有該局95年8月3日刑鑑字第0950062991號鑑定書在卷可
      稽。又證人即原告補習班主任乙○○到庭亦證稱：原告確
      有與被告簽訂系爭承攬契約，雙方只有簽過這一次約，契
      約由我保管，當初被告一來到原告補習班，我們就提醒他
      不要在別處接新的課程，後來發生問題，我曾偕同律師持
      契約正本與被告談過，看能否想個辦法解決，後來我看到
      聯合報載說我們契約還他了，我去找竟發現正本不見了。
      又我們曾與被告協商過多次，並發現被告情緒高漲，我曾
      用手機將被告談話錄音下來，錄音內容亦有提到契約事情
      等語（見本院95年3月20日言詞辯論筆錄），且有原告所
      提出該錄音帶及譯文在卷可參。再者，參以原告重金禮聘
      頗有名氣之被告至原告補習班授課，基於補習界競爭激烈
      ，互相挖角名師為屬常見，原告為確保已身之權益，與被
      告簽訂系爭承攬契約以資為憑，核屬常情。綜上，原告主
      張兩造間有簽訂系爭承攬契約，應屬可信。另參諸系爭承
      攬契約內容有修改處，皆經契約當事人於修改處蓋章或捺
      指印，足見該修改處係經雙方同意修改的，亦堪認原告所
      提出之系爭承攬契約影本與原本無異，其內容應屬實在。
（二）原告依系爭承攬契約第10條約定請求被告給付違約金1,00
      0萬元，是否有理？
      按系爭承攬契約之期限，依契約第1條第1款約定：「甲方
      （即被告）同意一次承接三年課程，不得中途提出終止合
      約之要求。」、第2條第1款約定：「甲方承教乙方九十三
      年度數學科之課程日期係自九十三年七月一日至九十四年
      六月三十日止。」，合約期限自93年7月1日為基準起算3
      年，至96年6月30日止。又依契約第7條約定：「甲方（即
      被告）保證在合約期限內，非經乙方（即原告）同意，不
      得再承接其他升大學之文理補習班之補習業務，亦不得自
      行開立相關之補教機構，並不得有任何影響學生前來上課
      或報名補習之行為。」、第10條約定：「甲方（即被告）
      如有違反本契約，乙方有權解約、終止本契約，乙方若受
      有實際之損害時，並得請求因此所受之損害賠償。另甲方
      之行為如違反本約第一條、第七條及第八條之規定時，乙
      方並得請求一千萬元充作懲罰性違約金。」，足見被告在
      合約期限內，非經原告同意，不得再承教其他升大學之文
      理補習班之補習業務，亦不得自行開立相關之補教機構，
      如有違反，原告得向被告請求1,000萬元懲罰性違約金。
      而如前所述，被告於93年7月1日起迄至本件言詞辯論終結
      期間，有在高雄市儒苑補習班及高國華高中文理家教班教
      授數學課程，為兩造不爭之事實，足見被告已違反契約第
      7條之約定甚明，原告依契約第10條約定請求被告給付違
      約金1,000萬元，洵屬有據。被告雖辯稱原告於94年5月16
      日終止系爭承攬契約，伊在系爭承攬契約終止前並未違約
      云云，惟為原告所否認，查被告不僅就所主張原告終止契
      約乙節未舉證以實其說，且所稱至他家補習班授課時間，
      前後供詞不一，亦與事實不符，難以採信。再者，被告又
      抗辯原告請求違約金過高，應予酌減云云。惟按約定之違
      約金額過高者，法院得減至相當之數額，為民法第252條
      所明定，此規定乃係賦與法院得依兩造所提出之事證資料
      ，斟酌社會經濟狀況並平衡兩造利益而為妥適裁量、判斷
      之權限，非謂法院須依職權蒐集、調查有關當事人約定之
      違約金額是否有過高之事實，而因此排除債務人就違約金
      過高之利己事實，依辯論主義所應負之主張及舉證責任。
      況違約金之約定，為當事人契約自由、私法自治原則之體
      現，雙方於訂約時，既已盱衡自己履約之意願、經濟能力
      、對方違約時自己所受損害之程度等主、客觀因素，本諸
      自由意識及平等地位自主決定，除非債務人主張並舉證約
      定之違約金額過高而顯失公平，法院得基於法律之規定，
      審酌該約定金額是否確有過高情事及應予如何核減至相當
      數額，以實現社會正義外，當事人均應同受該違約金約定
      之拘束，法院亦應予以尊重，始符契約約定之本旨（最高
      法院92年度台上字第2747號、93年度台上字第909號判決
      參照）。本件被告於訂約時，既同意其如有違反契約第7
      條之約定，原告得向其請求1,000萬元懲罰性違約金，應
      已盱衡自己履約之意願、經濟能力、違約時原告所受損害
      之程度等主、客觀因素，而本於自由意識及平等地位為自
      主之決定，此外被告對於約定之違約金如何過高？有何顯
      失公平？應減至何程度為宜？等事項，均未能舉證以實其
      說，依上說明，法院對其原為之約定仍應予以尊重。況單
      憑被告所提其在高雄儒苑補習班授課每月（93年3至6月）
      收入之資料觀之，其每月收入高達3、40萬元，加上被告
      還有在高國華高中文理家教班授課，合計每月收入更是可
      觀。反觀原告重金禮聘（每月高達25萬元）被告至伊補習
      班授課，自含有以被告名師之名氣作為招生之營利目的，
      詎在原告付出相當之人力、成本後，被告竟至他家補習班
      授課，且經原告多次規勸制止，置之不理，仍繼續違約，
      情節重大，造成原告所受之損害不得謂不大，原告依系爭
      承攬契約第10條約定向被告請求給付違約金1000萬元，亦
      無不當。
六、綜上所述，原告本於系爭承攬契約之約定，請求被告給付違
    約金1,000萬元，為有理由，應予准許。
七、假執行之宣告：
    兩造均陳明願供擔保，請求宣告假執行或免為假執行，經核
    均無不合，爰分別酌定相當之擔保金額准許之。
八、本件為判決基礎之事證已明，兩造所為之其他主張、陳述並
    所提之證據，經審酌後，認均與本件之結論無礙，不再一一
    論述，併予敘明。
九、據上論結，本件原告之訴為有理由，依民事訴訟法第78條、
    第390條第2項、第392條第2項，判決如主文。
中    華    民    國    95    年    10    月    20    日
                      民事第六庭    法  官  曾部倫
以上正本係照原本作成
如對本判決上訴，須於判決送達後20日內向本院提出上訴狀
中    華    民    國    95    年    10    月    23    日
                                    書記官  謝梅琴


司法院資訊處製作；財團法人民間司法改革基金會備份。
